臺灣高等法院刑事判決　　　　　　　　　九十一年度上易字第二一號
　　上　訴　人
　　即　自訴人　逸風實業有限公司
　　代　表　人　甲○○
　　被　　　告　乙○○
右上訴人，因被告乙○○詐欺案件，不服臺灣板橋地方法院，九十年度自字第四三九
號，中華民國九十一年六月二十五日第一審判決，提起上訴，本院判決如左：
    主      文
上訴駁回。
    理      由
一、按提起自訴，應於自訴狀內記載被告之姓名、性別、年齡、籍貫、職業、住所或
    居所或其他足資辨別之特徵，刑事訴訟法第三百二十條第二項第一款定有明文，
    此乃法定必備之程式。又起訴之程序違背規定者，應諭知不受理之判決，刑事訴
    訟法第三百零三條第一款，亦定有明文。
二、本件自訴人於原審提起自訴（詳如後附自訴狀），自訴人提起本件自訴，雖於自
    訴狀上記載被告乙○○住臺北縣汐止市○○○路○段七十七號十四樓之八，但未
    載明確實之性別、年齡（出生年月日）、籍貫、住居所、或其足資辨別之特徵，
  而原審依自訴狀所載地址送達結果，據報並無其人，又經向轄區戶政機關函詢，
    據覆亦無其人設籍該地，有郵局退回之公文封（原審卷第十頁）及臺北縣汐止市
    戶政事務所九十一年三月十八日北縣汐戶字第○九一○○○二三二四號覆函附於
    原審卷可按（同上卷第五九頁）。又經原審法院於九十一年一月十五日裁定命上
    訴人即自訴人於收受送達後十日內補正，上訴人逾期未遵命補正，有送達證書附
    卷為證（同卷第四四頁）。原審因證本件自訴，其起訴之程式顯有未備，爰依首
    揭說明，並不經言詞辯論，逕為諭知不受理之判決，經核並無違誤。
三、上訴人即自訴人上訴意旨以：本件原審判決之制作，將桃園縣蘆竹鄉書為「盧」
    竹鄉，明知代表人「住所」為桃園縣楊梅鄉○○○街九十四巷廿號（見同案駁回
    上訴之裁定），上訴人公司事務所所在地乃上訴人代表人之「居所」而非住所，
    況「一人同時不得有兩住所」，民法第廿條第二項定有明文，原審於本件判決及
    裁定，分別為上訴人代表人設置兩個不同之住所，令人啼笑皆非。且於裁判書上
    對上訴人代表人之「性別」、「出生年月日」、「身分證統一編號」，亦不按司
    法院規定之書狀格式記載，至於「籍貫」、「職業」已予刪除，法官猶命「補正
    」，自己嚴重違背訴訟程式，反向上訴人法外苛求，應作何解？被告姓陳名美珠
    ，為智加公司業務經理，依台灣人名習俗，一望而知為女性，業務經理當然為其
    職業，原審竟謂未於自訴狀記載其「性別」、「職業」（狀紙欄已刪）、「年籍
    」（狀紙欄已改出生年月日且無籍貫），足見成見之深，擱延八個月之久，且不
    使上訴人與另一共犯蔡莊寶珠當庭質證，駁回自訴，實損司法尊嚴。上訴人於自
    訴狀以及本年四月八日呈遞之自訴要旨狀，均陳明被告乙○○之真實姓名、住址
    ，應命僱用人智加公司代表人即共同被告蔡莊寶珠，攜帶人事資料到庭查明，原
    審置之不理。有違刑事訴訟採職權發見真實之立法精神。參照最高法院廿七年滬
    上字第一○七號判例，「（舊）刑事訴訟法第三百十二條第二項第一款（現行第
    三百廿條第二項第一款）之立法本旨，以就自訴狀之記載內容能確定其所訴追之
    人為已足，就令狀內並未詳列被告姓名，如就該狀之其他記載，客觀上已能確定
    其所訴追之人時，尚難遽謂其起訴之程序，違背規定。」蓋詐欺犯往往不吐露真
    名實姓，以及真實住、居所，得手後無不遷移住居所。衡以本件共同被告蔡莊寶
    珠、趙裁秀於詐得貨物後，均遷移新址，或簽收傳票後退回，或拒收送達，有送
    達證書及法務部資料可稽，原審自始無意根究被告刑責，可以斷言。綜上所陳，
    原判決有失公正，非僅違法，疑有枉法之嫌，亦不為過，應請撤銷，發回更審云
    云。
四、然查上訴人上訴狀所陳原判決書所裁錯誤各節有屬誤寫或其類此之顯然錯誤為可
    裁定更正事項，或為刑事訴訟法第三百二十條第二項第一款條文規定事項，均不
    影響其判決之正確性。再「刑事訴訟法第三百十二條第二項第一款（現行條文為
    刑事訴訟法第三百二十條第二項第一款）規定原為確定其所訴追之人，以明示自
    訴之範圍而設，故被告之姓名，苟為自訴人所不知，或事實上有姓名相同之人，
    自訴狀內仍應就其他足資辯別之事項詳予記載，俾能確定其訴追者究為何人，始
    與該條規定之本旨相符，否則起訴程式即有未備，自應認為欠缺起訴條件。」「
    上訴人之自訴狀未依刑事訴訟法第三百二十條第一項第一款規定記載被告之年齡
    、住居所或其他足資辨別之特徵，且經第一審裁定限期補正，而上訴人又未依限
    補正，是其起訴之程序顯屬違背規定，上訴人雖於第二審上訴後，又提出被告等
    之戶籍謄本，以補正被告之年籍住所，但究不能追溯其在第一審判決前之起訴程
    序未曾違背。原審維持第一審諭知不受理判決，自無不合。」最高法院著有二十
    七年滬上字第一○七號及七十年台上字第三三一七號判例。本件自訴狀有如原判
    決所述欠缺足資辨別特徵之事項，經原審法院裁定命其補正而不補正，顯屬起訴
    程序違背規定，法院亦無為自訴人搜集證據並補正之義務，是原審據此不經言詞
    辯論，而為不受理判決之諭知，並無不當，上訴意旨仍執前詞上訴，其上訴為無
    理由，應予駁回，並不經言詞辯論。又上訴狀雖另陳被告乙○○或居台北市○○
    路○段七一巷九六號七樓，縱令屬實，惟參照前引最高法院七十年台上字第三三
    一七號判例亦不能追溯其在第一審之起訴程序未曾違背，併此述明。
據上論斷，應依刑事訴訟法第三百六十八條、第三百七十二條，判決如主文。
中    華    民    國    九十一    年      八        月      八          日
                        臺灣高等法院刑事第十庭
                            審判長法  官  溫  耀  源
                                  法  官  黃  金  富
                                  法  官  林  銓  正
右正本證明與原本無異。
不得上訴。
                                  書記官  高  柑  柏
中    華    民    國    九十一    年      八        月      九          日
